【裁判字號】    94,訴,231
【裁判日期】    950818
【裁判案由】    拆屋還地
【裁判全文】
臺灣花蓮地方法院民事判決               94年度訴字第231號
原      告  丙○○
訴訟代理人  陳正忠律師
被      告  己○○
            丁○○
共      同
訴訟代理人  廖學忠律師
上列當事人間請求拆屋還地事件，本院於民國95年7月27日言詞
辯論終結，判決如下：
    主      文
被告己○○應將門牌號碼花蓮縣壽豐鄉○○村○○路129號房屋
坐落花蓮縣壽豐鄉○○段355地號土地、如附圖所示斜線部分面
積83.06平方公尺，坐落花蓮縣壽豐鄉○○段356地號土地、如附
圖所示斜線部分面積105.37平方公尺之房屋拆除，與被告丁○○
將占用之土地返還原告。
原告其餘之訴駁回。
訟費用由被告負擔。
本判決原告勝訴部分於原告以新台幣陸拾陸萬參仟元供擔保後得
假執行，但被告如於假執行程序實施前以新台幣壹佰玖拾玖萬壹
仟貳佰元為原告預供擔保後，得免為假執行。
原告其餘假執行之聲請駁回。
    事實及理由
一、原告主張：
  (一)原告所有坐落花蓮縣壽豐鄉○○段355、356地號土地（下稱
    系爭土地），遭被告無權占用，建有門牌號碼花蓮縣壽豐鄉
    ○○村○○路129號房屋（未經保存登記，下稱系爭房屋）
    ，民國93年12月間，被告復未經原告同意，大興土木，占用
    系爭355地號土地、如附圖所示斜線部分面積83.06平方公尺
    系爭356地號土地、如附圖所示斜線部分面積105.37平方公
    尺。原告除於同年月16日向管區派出所報案制止外，更寄出
    存證信函加以勸阻，促請被告即予停工回復原狀，惟被告均
    置之不理。縱認有借用關係，因被告未經原告同意擅自大興
    土木，屢勸不聽，原告亦得依終止借用關係，並以本訴狀繕
    本送達以代通知，請求被告拆屋還地。
  (二)原告是同情黃鶯桂（被告己○○之岳母，被告丁○○之養母
    ）無屋可住，同意蓋屋居住至其亡故止，該屋係利用村里補
    助、由原告岳父所建，非被告所建（當時被告己○○甫服完
    兵役，無資力興建系爭房屋）。否認被告所述「原告結婚在
    外，經由被告丁○○之養母（黃鶯桂）替原告說情，得以返
    回家中替父掌管米廠業務，因心存感念，而無償提供系爭土
    地供被告建屋」云云，與事實不符，因原告結婚於47年3月
    ，被告己○○不過六歲稚齡（被告己○○為40年出生，被告
    丁○○為43年出生），上述情節無非被告道聽塗說之詞，況
    原告當時在美崙榮家上班，就近住在美崙地區，至47年7月
    間一次颱風，居家屋頂遭掀毀，適岳父到市區採購，因颱風
    滯留在花蓮市，經探視原告受災嚴重，乃勸原告回志學幫忙
    ，至54年恢復上班，可見被告所述上情非真；實因被告丁○○之養母黃鶯桂希望被告結婚有自己之居所，原告因同情，
    乃同意提供借予黃鶯桂建屋居住，住至黃鶯桂去世止，至於
    如何由被告運用村里補助建屋、如何以何人名義申請水電，
    則非所問。被告所稱基於贈與關係、旋又稱至少為借貸關係
    使用云云，原告均予否認，且不知所憑為何，被告應舉證證
    明。
  (三)花蓮縣壽豐鄉○○段88之49、88之120地號土地係原告之妻
    戊○○在63年4月間向訴外人吳海盛所購得，因當時戊○○
    無自耕農身分，而商借有自耕農身分之被告己○○，以其名
    義登記，且一直由戊○○在耕種，乃眾人皆知之事，當時被
    告己○○不過20出頭之年紀，甫當完兵，怎有資力買地，果
    為其所買，為何次年（64年）不在該土地上建屋，且不要求
    同時履行交換辦理過戶登記，卻先以贈與方式將該二筆土地
    返還給戊○○。戊○○於74年間取得自耕農身分後，要求被
    告己○○返還前開二筆土地，被告己○○乃將之過戶返還戊○○。
  (四)原告原係居住同村中正路191號，非系爭房屋對面，至93年6
    月間原告始遷居至同村中正路117號，於同年12月間發現被
    告大肆擴建系爭房屋，由原10餘坪擴建至6、70坪（房屋稅
    籍證明書所載四項面積中，前二項面積合計48.3平方公尺，
    約10餘坪，起課年月為64年9月，可見系爭房屋原興建面積
    為10餘坪），當時並無颱風災害，原告於93年12月20日以存
    證信函提出異議，並向管區志學派出所報案，由警拍照存證
    。黃鶯桂去世後，原告曾表示欲取回系爭土地，被告一再稱
    俟其分到土地，再遷屋還地，事實上被告己○○於事後分得
    建地205坪、農地二甲餘，也興建房屋，有屋可住，卻遲不
    歸還系爭土地。
  (五)爰依民法第767條所有物返還請求權及同法第472條第2、4款
    終止借貸關係後借用物返還請求權請求（以上二請求權擇一
    勝訴即可）。並聲明：被告應將系爭房屋占用系爭355地號
    土地、如附圖所示斜線部分面積83.06平方公尺，系爭356地
    號土地、如附圖所示斜線部分面積105.37平方公尺之部分拆
    除，將土地返還原告；原告願供擔保請准宣告假執行。
二、被告則以：
  (一)原告係被告己○○之姊夫，被告己○○於民國64年4月1日與
    被告丁○○結婚，己○○之父母原要在其所有土地上興建房
    屋給被告居住，並給被告丁○○從事裁縫之生意，原告因係
    外省軍人身分，在與被告己○○之姊戊○○交往時，遭被告
    父親反對，二人只好在外結婚生子，被告丁○○之養母黃鶯
    桂為被告己○○母親之姊妹，見狀替原告說情，後原告夫婦
    得以返回家中，並代被告父親掌管碾米廠業務，原告因此對
    黃鶯桂心存感念，故在被告結婚要建屋時，對被告表示系爭
    土地較靠近市區，適合被告丁○○做生意，無償提供系爭土
    地供被告建屋，建屋資金由被告己○○之父劉阿海所出，被
    告在房屋興建完成後，經由原告持其土地所有權狀等證件，
    為被告申請房屋水電；系爭房屋未辦保存登記，於64年9月
    以被告己○○名義登記為房屋納稅義務人，房屋興建完成後
    ，被告己○○擔任戶長，黃鶯桂於同一戶籍內為家屬，並為
    戶籍登記，至76年5月12日黃鶯桂去世，迄至93年止，被告
    使用系爭房屋並未中斷，原告均無異議。故當時被告係基於
    贈與之關係，使用系爭土地興建房屋，縱當時原告非以贈與
    關係交付系爭土地予被告，至少係基於借貸關係使用土地，
    原告確將土地提供被告己○○興建房屋，被告非無權占有。
  (二)至74年間原告見地價提高，要求被告回報前無償交付系爭土
    地，被告己○○乃將所有花蓮縣壽豐鄉○○段88之49地號土
    地、面積0.1公頃，及同段88之120地號土地、面積0.3305公
    頃之農地（上開二筆土地為被告己○○之父購買交給被告己○○所有）贈與原告，以換取原告將系爭土地所有權移轉登
    記予被告己○○。當時原告不具自耕農身分，不得承受土地
    ，而由其妻戊○○登記為所有權人。但被告要求原告提供證
    件辦理系爭土地過戶時，原告宣稱其擔任公務員要全勤，無
    法請假領取印鑑證明，俟其退休後再辦理過戶云云，被告因
    此未要求立即過戶，如原告未承諾將系爭土地所有權移轉予
    被告己○○，己○○豈會將該土地無償贈與原告之妻。
  (三)原告自被告結婚時起，就居住在系爭房屋對面，對系爭土地
    之情況瞭若指掌，如被告未經同意無權占用，豈會任被告興
    建房屋而未異議。至今因土地地價飛漲，原告趁被告在修補
    颱風破壞屋舍時，誣指被告竊佔，實令人難以理解。花蓮縣
    壽豐鄉○○段355至363地號八筆土地均為原告所有，原告於
    58年間將系爭356地號土地緊臨之土地出售予訴外人李鳳陶
    ，李鳳陶於地上興建花蓮縣壽豐鄉○○村○○路127號房屋
    ，於70年又將毗鄰之土地出售予訴外人夏學詩，夏學詩則在
    地上興建志學村中正路125號房屋，其餘土地則仍屬原告所
    有，可見原告不可能對被告使用系爭土地興建房屋茫然不知
    。
  (四)被告使用系爭土地，原是基於贈與借貸之關係，於74年原告
    再表示贈與意思，故非無權占用，縱原告否認將系爭土地贈
    與被告，致鈞院認兩造於74年間之贈與關係或64年間之受贈
    關係不存在，但依原告於64年間無償提供土地給被告興建房
    屋使用，兩造間至少存有使用借貸關係，契約並未約定期限
    ，被告興建房屋使用土地之目的尚未消滅前，依民法第470
    條第1項規定，原告不能終止使用借貸契約請求返還系爭土
    地。
  (五)依原告提出之系爭房屋稅籍證明書記載，至91年3月止，系
    爭房屋有四部分，面積共97.6平方公尺，非僅10餘坪，且稅
    捐機關辦理房屋稅籍登記，係以上有屋面、周有門壁、足以
    蔽風雨之建物認定為課稅標的，且不計屋簷，故被告興建之
    房屋及附屬建物，必然大於登記之97.6平方公尺。系爭房屋
    於93年間遭颱風侵襲而加以修繕，修繕為保存建物之行為，
    並無違原使用之目的等語資為抗辯。並聲明：原告之訴駁回
    。如受不利判決願供擔保請准宣告免為假執行。
三、兩造不爭執之事實：
  (一)系爭房屋為被告己○○所有，目前該屋由被告占有使用中。
  (二)坐落花蓮縣壽豐鄉○○段355、356地號土地（即系爭土地）
    為原告所有。原告所提土地登記簿謄本、存證信函為真正（
    本院卷7至9頁）。
  (三)原告為被告己○○之姐夫。
  (四)被告所提土地登記簿謄本、戶籍謄本、房屋稅籍證明書為真
    正（本院卷28至31、52至54頁）。
  (五)原告所提土地登記簿謄本為真正（本院卷44至45頁）。
四、得心證之理由：本件兩造所爭執之處，應在於：
  (一)系爭房屋有無占用系爭土地？如有，占用面積若干？
  (二)被告己○○所有系爭房屋如占用原告所有土地，是否為有權
    占用？
  1.被告辯稱原告曾於64年間無償提供土地供被告己○○建屋，
    被告係基於贈與之關係使用土地，縱非贈與，至少是基於借
    貸關係使用土地，且未約定期限，有無理由？
  2.被告辯稱74年間被告將其所有花蓮縣壽豐鄉○○段88之49、
    88之120地號土地（農地）所有權全部移轉登記予原告，以
    換取原告將系爭土地所有權移轉登記予被告己○○，被告已
    將土地移轉登記予當時具自耕農身分之原告之妻戊○○，惟
    原告至今拒絕辦理系爭土地之過戶手續，是否屬實？
  3.原告主張其曾於64年間因同情被告之岳母黃鶯桂無屋居住，
    同意黃鶯桂在系爭土地上建屋居住至其去世止，黃鶯桂已於
    76年間去世，被告續住在系爭房屋內，並於91年間、93年底
    將房屋擴建，是否有使用權限？茲審酌如下。
五、原告主張系爭房屋占用系爭355地號土地面積83.06平方公尺
    ，356地號土地面積105.37平方公尺之事實，已據其提出與
    所述相符之土地登記簿謄本為證，並經本院會同地政事務所
    測量人員履勘現場測量屬實，有勘驗筆錄、照片、花蓮縣花
    蓮地政事務所函及複丈成果圖等可憑（本院卷88至98頁），
    是應堪信原告之主張為真實，可見被告己○○所有系爭房屋
    確實占用系爭土地。
六、按當事人主張有利於己之事實者，就其事實有舉證之責任，
    民事訴訟法第277條前段定有明文。被告就其所辯之兩造間
    就系爭土地有贈與關係、使用借貸關係、土地交換關係云云
    ，固提出土地登記簿謄本、戶籍謄本、房屋稅籍證明書、照
    片（本院卷28至31、53、54、78至81頁），並舉證人乙○○
    、甲○○為證。查：
  (一)系爭房屋為未辦保存登記建物，被告與黃鶯桂均於64年8月7
    日設籍該處，該屋並於64年9月起課徵房屋稅，有被告所提
    戶籍謄本、房屋稅籍證明書可參（本院卷53、54頁），惟前
    開資料僅能證明被告及黃鶯桂自64年8月7日起即住於系爭房
    屋內，使用系爭土地至今，該長期使用系爭土地之事實，並
    不能作為原告將系爭土地贈與被告、或原告將系爭土地借予
    被告使用之證明，且被告所提照片（本院卷81頁）雖經原告
    之妻戊○○到庭證稱該照片最右側之人即為戊○○，是戊○○去參加被告娶媳婦時所拍攝，該屋就是系爭房屋等情（本
    院卷123頁筆錄參照），惟原告之妻前往系爭房屋，並不能
    認為被告即係基於贈與或使用借貸關係使用系爭土地。
  (二)被告己○○於74年間將花蓮縣壽豐鄉○○段88之49、88之
    120地號土地以贈與為原因移轉所有權予原告之妻戊○○，
    有土地登記簿謄本為證（本院卷29至31頁），並為原告所不
    爭，應堪信為真實，惟該土地所有權移轉登記之事實，並不
    能證明原告將系爭土地贈與被告，且證人即辦理前開二筆土
    地過戶手續之代書乙○○到庭證稱：我不清楚被告己○○與
    戊○○移轉前開二筆土地之原因為何（本院卷125頁筆錄參
    照），證人甲○○（其夫為被告己○○之堂兄弟）則證稱：
    我不清楚鈞院卷66、67頁信件上所載「請你向阿花說把那些
    所剩的錢寄來」等語的意思，吳海盛是我的鄰居，他已經去
    世，劉阿海是我叔叔；（被告訴訟代理人問：你嫁給劉再成
    時，有無曾與劉阿海、戊○○一起居住，共同生活？）有的
    ，我公公很早就去世了，我先生和叔叔一家人一起住，（問
    ：當時劉阿海做何事業？由何人管理錢？）開碾米廠，錢由
    戊○○他們出入掌管，（問：劉家是否曾向吳海盛買過土地
    ？土地地號為何？）吳海盛有一筆很大的土地，我先生買了
    一部分，其他部分由劉阿海買走，都是農地，土地現在被東
    華大學徵收，我不清楚地號為何。（問：當時劉阿海向吳海
    盛買土地，吳海盛都向誰收土地的錢？）我不清楚等語（本
    院卷126至127頁筆錄參照），可見證人乙○○、甲○○之前
    開證詞，均不能證明兩造間有土地交換或互為贈與之約定存
    在，是依據前述說明，本院認為被告就其所辯，均未能舉證
    實說，並無可採。
七、按借用人死亡者，貸與人得終止契約，民法第472條第4款定
    有明文。由上開規定可知，借用人死亡，僅為貸與人終止契
    約之事由，借貸契約非因借用人死亡當然消滅，故借用人死
    亡者，該項法律關係自得由其繼承人繼受取得，貸與人得依
    該條款規定，向借用人之全體繼承人終止使用借貸契約，在
    未合法終止契約前，難謂此項使用借貸關係業已消滅。本件
    原告自承其將系爭土地無償借予黃鶯桂建屋使用，而黃鶯桂
    於76年5月12日死亡（戶籍謄本一份參照，本院卷53頁），
    被告丁○○為其唯一繼承人（此為兩造所不爭，本院卷128
    頁筆錄），原告並表示以起訴狀繕本之送達以代終止使用借
    貸契約之通知，通知被告丁○○，則依據前述說明，被告丁○○因繼承關係繼受之系爭土地使用借貸關係，已因原告終
    止而消滅，該使用借貸關係既經終止，被告占用系爭土地即
    無合法權源，自應返還系爭土地。
八、綜上所述，被告無權使用系爭土地，應返還系爭土地，又因
    拆除房屋之請求僅得對系爭房屋有事實上處分權之被告己○○為之，被告丁○○並無拆屋之權限。從而，原告依民法第
    472條第4款規定之借用物返還請求權請求如主文第一項所示
    ，為有理由，應予准許，逾此部分之請求，為無理由，應予
    駁回。兩造均陳明願供擔保以代釋明請准宣告假執行及免為
    假執行，就原告勝訴部分經核均無不合，爰分別酌定相當擔
    保金額准許之，至於原告敗訴部分，其假執行之聲請已無依
    據，應併予駁回。
九、本件事證已臻明確，兩造其餘攻擊防禦方法與舉證，均無礙
    勝負判斷，爰不一一論列，附此敘明。
十、訴訟費用負擔之依據：民事訴訟法第79條、第85條第1項。
中    華    民    國    95    年    8     月    18    日
                        臺灣花蓮地方法院民事庭
                            法      官  楊碧惠
上列正本證明與原本無異。
如對本判決不服，應於送達後20日內，向本院提出上訴狀（應抄
附繕本）。
中    華    民    國    95    年    8     月    18    日
                            法院書記官  黃倪濱


司法院資訊處製作；財團法人民間司法改革基金會備份。
